臺灣士林地方法院民事判決　　　　　　 93年度重訴字第269號
原　　　告　丁○○
訴訟代理人　高瑩律師
被　　　告　甲○○
訴訟代理人　葉秀美律師
複代理人　　周珮琦律師
當事人間請求清償借款事件，本院於64年6月16日言詞辯論終結
，判決如下：
    主      文
被告應連帶給付原告新台幣玖佰壹拾萬元及自民國九十二年一月
十七日起至清償日止，按週年利率百分之五計算之利息。
訴訟費用由被告負擔。
本判決於原告以新台幣參佰萬元為被告供擔保後，得假執行。但
被告如於假執行程序實施前，以新臺幣玖佰壹拾萬元為原告預供
擔保，得免為假執行。
    事實暨理由
一、按訴狀送達後，原告不得將原訴變更或追加他訴，但請求之
    基礎事實同一者，則不在此限，民事訴訟法第255 條第1項
    第二款定有明文。本件原告起訴時，係依消費借貸之法律關
    係為請求，嗣變更為侵權行為之法律關係。然其基本原因事
    實，均係以91年10月17日所為之匯款事實為基礎，雖其所主
    張之訴訟標的有所變更，惟其所本之基礎事實則未變更，且
    對於本件訴訟之終結亦無任何遲滯情形，是依上開規定意旨
    ，本院認為尚非不得准許原告所為之變更，合先敘明。
二、原告起訴主張：緣案外人丙○○與被告甲○○明知非經主管
    機關核准不得經營證券投資信託事業，非銀行不得經營收受
    存款或吸收資金，竟意圖自己不法之所有，假借具證券投資
    信託事業證照之「阜東集團」名義，對外宣稱從事股票之標
    購、買賣等業務，向相關投資人佯稱購買股票可獲鉅額利益
    ，藉此吸收巨額資金，伺投資人將款項匯至其帳戶後，再轉
    匯至丙○○等人之戶頭，該行為顯違反銀行法及證券交易法
    相關之規定。被告甲○○透過共同友人戊○○之介紹而認識
    原告，佯稱投資阜東集團之股票投資業務可獲鉅額利益，遊
    說原告提出巨額資金投資，原告因此陷於錯誤，依被告之指
    示分批陸續將投資之金額共新台幣（下同）1980萬元。而前
    述被詐騙投資金額中910 萬元之部分，係依被告之指示於91
    年10月17日，以電匯方式匯入被告所有之帳號，核被告之行
    為，顯違反銀行法及證券交易法相關保護他人之法律，以詐
    術手段使原告陷於錯誤，侵害原告精神表意之自由，而為財
    產之給付，致生財產上之損害，顯該當民法所規定侵權行為
    之要件，被告自應負擔損害賠償責任。因被告之侵權行為致
    原告所受之損害共計1980萬元，就其中匯入被告帳號之910
    萬元之部分先予請求，其他損害賠償部分則予以保留，為此
    依侵權行為提起本訴。並聲明：（一）被告應給付原告910
    萬元，即自92年1 月17日起至清償日止，按週年利率5 ％計
    算之利息。（二）訴訟費用由被告負擔。（三）請准供擔保
    宣告假執行。
三、被告則以：其並未對外招攬原告參與投資，而係被告保險顧
    問俞秋霞之友人戊○○經由俞秋霞告知始知悉被告從事股票
    投資，而戊○○又係原告之保險顧問，經由戊○○之告知遂
    參與投資，截至原告匯款時，被告並不認識原告，亦從未與
    原告見過面。況被告於接獲原告所匯入之款項時，當日即依
    原告之意將渠欲投資之款項匯至乙○○之帳戶，再由乙○○
    匯入王美汝之帳戶，再由王美汝轉匯至許家鈞再轉匯至丙○○名下，是被告確有代為轉匯款項之行為，並無侵害原告之
    權益。而被告知悉原告於匯款後，對於投資之後續相關事宜
    均直接與丙○○聯繫，縱使事後投資失利無法取回當初所投
    資之金額，不僅對丙○○所有之不動產進行強制執行程序受
    有清償，亦對於被告所有之財產進行保全程序，倘被告確應
    對原告負責，惟原告究竟已受償多少將影響被告所應承擔責
    任之範圍，等語為抗辯。並聲明：（一）原告之訴駁回。（
    二）訴訟費用由原告負擔。（三）如受不利判決，被告願供
    擔保，請准宣告免假執行。
四、兩造經本院言詞辯論時為爭點整理，兩造同意如下：
（一）兩造所不爭執之事項：
  １、原告於91年10月17日將910 萬元匯入被告帳戶。
  ２、前項原告匯款於被告之金額係為參與投資之用。
  ３、本案請求利息之計算從92年1 月17日起至清償日止按法定
      遲延利息計算之利息。
（二）兩造所爭執之事項：
  甲、事實上爭點
    １、被告是否招攬原告參與投資？
    ２、原告是否有因被告之指示匯款於被告，匯款之目的為何
        ？
    ３、被告是否將原告匯入之款項參與投資？
    ４、被告是否明知阜東集團並無證券投信事業證照而以其名
        義對外吸收資金，並將所取得之資金由其違法集團運用
        操作？
    ５、原告是否與主要投資人丙○○接觸，並取回投資款項？
  乙、法律上爭點
      被告之行為是否該當民法第184條第2項之侵權行為？
五、按「當事人主張有利於己之事實者，就其事實有舉證之責任
    」，民事訴訟法第277 條定有明文。又「原告對於自己主張
    之事實已盡證明之責後，被告對其主張，如抗辯其不實並提
    出反對之主張者，則被告對其反對之主張，亦應負證明之責
    ，此為舉證責任分擔之原則；若原告於起訴原因已有相當之
    證明，而被告於抗辯事實並無確實證明方法，僅以空言爭執
    者，當然認定其抗辯事實之非真正，而應為被告不利之裁判
    」，最高法院18年上字第2855、1679號判例可資參照。經查
    ：
（一）被告是否招攬原告參與投資？
  １、依被告於本院94年4 月21日言詞辯論時自陳：「．．．至
      於原告丁○○部份，一開始他是先透過證人戊○○告知我
      的帳戶後，而在兩人均未見面及通過任何電話的情況下，
      原告丁○○即先於91年10月4 日匯入1070萬元至我的帳戶
      ，所以其匯1070萬元至我帳戶時，兩人未有任何聯繫也未
      曾碰面。．．．」。若被告所陳之情節為真，則原告在未
      與被告謀面及通過任何電話的情況下，即匯款1070萬元至
      被告帳戶，似與事理有違，亦與常情不符。蓋1070萬元雖
      非天文數字，但對一般薪水階級而言，1070萬亦非隨手可
      得，則被告陳詞是否可信，自令人質疑。
  ２、另證人戊○○於本院94年4 月14日言詞辯論時結證稱：「
      ．．．被告就問我好幾次是不是可以介紹其他有錢的客戶
      來投資，然後我說我有兩個客戶蠻有錢的，被告就說可否
      去拜訪他們，但因為我時間一直與被告談不攏，我就把原
      告的電話住址給被告，我不知道被告與原告講什麼，只知
      道被告總共拜會原告三次，而第一次拜訪原告後，原告就
      投資了不知道900 或1000多萬，第二次好像也又投資1000
      多萬。至於被告對原告到底講了什麼，我不在場，但據我
      打電話問原告及被告主動告訴我的內容大致相同，第一次
      是說被告公司要拉抬廣達股票而獲利可達35％，第二次好
      像是要拉抬京元電股票，而被告的公司是阜東數位投資科
      技股份有限公司。」。則由證人之證詞可知，被告曾招攬
      原告參與投資，應可認定。
（二）原告是否有因被告之指示匯款於被告，匯款之目的為何？
  １、依兩造所不爭執之事項可知，(1)原告於91年10月17日將91
      0 萬元匯入被告帳戶。(2)前項原告匯款於被告之金額係為
      參與投資之用。
  ２、復依證人俞秋霞於本院94年1 月6 日言詞辯論時結證稱：
      「．．．我不是很清楚戊○○是否有向原告轉述被告投資
      股票的情形。被告是我的客戶，我任職於南山人壽。．．
      ．我沒有提供被告的帳號給原告。戊○○及巫小姐也不知
    　道被告的帳號」。則依證人證詞可知，證人及戊○○及巫
      小姐均未提供帳號給原告，則原告匯款於被告，自係依被
      告所告之帳戶而為，應為可採。
（三）被告是否將原告匯入之款項參與投資？
      被告雖舉證人乙○○於本院94年4 月21日言詞辯論時結證
      稱：「．．．我在91年10月14日及91年10月17日分別收到
      由被告戶頭匯入1070萬元及910 萬元該兩筆匯款，然後當
      天即轉匯至王美如的戶頭，再由王美如戶匯至證人丙○○
      的戶頭。．．．」，作為其確將原告匯入之款項參與投資
      之辯解。然證人乙○○於當日言詞辯論時復結證稱：「問
      ：若該資金不見了應由誰負責？答：我只是單純提供我的
      戶頭給被告，在經被告將投資者資金轉匯至我的戶頭，我
      再將該資金轉匯給王美如使用。我只是單純轉帳的戶頭，
      整個資金最後是由王美如負責，與我無關．．．」。是以
      依證人之證詞，只可知被告將原告匯入之款項轉帳至證人
      乙○○，再轉至訴外人王美如，再匯至證人丙○○，然該
      款項是否實際參與投資，則證人乙○○之證詞並不足證明
      之。是以被告辯稱其是將原告匯入之款項參與投資之詞，
      即不足採。
（四）被告是否明知阜東集團並無證券投信事業證照而以其名義
      對外吸收資金，並將所取得之資金由其違法集團運用操作
      ？
      查證人陳育坤於本院94年4 月21日言詞辯論時結證：「．
      ．．我們公司沒有任何代客操作投資股票或相關投資證券
      之證照，王美如也知道，但被告是王美如介紹過來的，則
      被告知不知道我不清楚。被告轉匯公司投資的金額有沒有
      任何利潤我不清楚，但我確定的是王美如有，至於利潤的
      高低，是依據投資結果為準，而數額不一定。」；又證人
      證人乙○○於同日亦結證稱：「被告甲○○是我作直銷的
      同事，王美如是我的表妹，兩人並不熟識。我只是單純轉
      帳的戶頭，整個資金最後是由王美如負責，與我無關。」
      ；且被告亦於同日陳稱：「．．．我幫任何我認識的朋友
      包含原告丁○○轉帳投資阜東，都沒有任何利益可得，若
      說有好處就是原告丁○○若獲利應該會讓我吃紅吧。．．
      ．我從未在阜東擔任任何職務，我也沒有印過阜東任何頭
      銜的名片，但我知道阜東行政部門有以我的名義印名片，
      而印該名片未經我同意，我有使用過該名片，但是為推廣
      阜東公司酒品與冰品的業務。（被告復改稱其從未曾使用
      該名片推廣酒品與冰品的業務）」。則綜合證人與被告的
      陳詞可知，訴外人王美如將其招募而轉匯阜東集團投資時
      ，可獲得一定之利潤，且王美如知悉阜東集團沒有任何代
      客操作投資股票或相關投資證券之證照，而復參酌被告與
      王美如、乙○○三人間之關係為親友，且被告亦知阜東行
      政部門有以其名義印名片等情事綜合以判，被告應知悉阜
      東集團並無證券投信事業證照而以其名義對外吸收資金，
      並將所取得之資金由其集團運用操作，應屬可採。
（五）原告是否與主要投資人丙○○接觸，並取回投資款項？
      證人陳育坤於本院94年4 月21日言詞辯論時結證：「．．
      ．被告來之前只有單純告知我原告有在阜東投資約2000萬
      元，而我的助理也有將相關的帳冊整理給我，然後我跟原
      告協商之後，告知原告若再借我400 萬，我同意將其先前
      近2000萬的投資款與該400 萬轉為借款，我同意開立1 張
      3000萬之我個人名義支票作為清償。原告在本院92年執助
      字第605 號有以我開立的3000萬支票參與分配，而受償
      600 多萬元，執行名義為清償借款，而該3000萬支票就是
      我前面所說協議轉換為借款的支票。」，則依證人之證詞
      可知，原告雖曾參與分配，而獲償600 萬元，則尚不足原
      告所匯入之款項，自屬可採。
（六）被告之行為是否該當民法第184 條第2 項之侵權行為？
      查被告明知阜東集團並無證券投信事業證照而以其名義對
      外吸收資金，原告除因被告招攬而參與投資，並依被告之
      指示匯款而匯款，然被告未能證明是否將原告匯入之款項
      參與投資業如前述，則被告之行為，自該當侵權行為。
六、從而，原告依侵權行為法律關係，請求被告給付原告910 萬
    元，即自92年1 月17日起至清償日止，按週年利率5 ％計算
    之利息，為有理由，應予准許。
七、兩造陳明願供擔保請為宣告假執行或免為假執行，經核均與
    規定相符，爰分別酌定相當之擔保金額予以宣告。
八、本件事證已臻明確，兩造其餘攻擊防禦方法，核與判決基礎
    無影響，爰不一一論駁，附此敘明之。
九、訴訟費用負擔之依據：民事訴訟法第78條。
中　　華　　民　　國　　94　　年　　6 　　月　　30　　日
                  民事第二庭  法  官  陳梅欽
以上正本證明與原本無異。
如對本判決上訴須於判決送達後20日內向本院提出上訴狀。
中　　華　　民　　國　　94　　年　　7 　　月　　6 　　日
                              書記官  高郁婷
